---
title: "Korrelation"
author: "Übungsaufgabe zu Analyse und Dokumentation SoSe 2026"
bibliography: 2-Referenzen.bib
lang: de
format:
  pdf:
    include-in-header:
      text: |
       \usepackage[font=small,format=plain,labelfont=bf, labelsep=period,justification=justified,singlelinecheck=false]{caption}
---

Grundlage dieser Übung ist die Studie von @stiles1994. Ziel ist es, mithilfe von Korrelationen zu quantifizieren, inwieweit die Variabilität der Stärke verbaler Psychotherapiekomponenten die Variabilität des Erfolges individueller Psychotherapien bei Depression erklärt. Zum Zwecke dieser Übung fokussieren wir dabei auf *Question* Intents seitens der Therapeut:innen und betrachten im Kontext der *Kognitiven Verhaltenstherapie* patientenspezifische *Symptom Checklist-90 (SCL-90) Change Indices* als Ergebnismaß.

## Datensatz {-}

Der Datensatz `2-Korrelation.csv` enthält als Spalten simulierte *Question* Intent und *SCL-90 Change Index* Werte von $n = 21$ Patient:innen als Zeilen. @tbl-vrm zeigt exemplarisch die Daten der ersten zehn Patient:innen.

```{r, echo = F, eval = F}
#| label: Datensim
library(MASS)                                                              # Multivariate Normalverteilung
set.seed(3)                                                                # Seed setzen für Ergebnisreproduzierbarkeit
n           <- 21                                                          # Anzahl Patient:innen
mu          <- rep(c(10.1, -24.7))                                         # Erwartungswertparameter \mu
Sigma       <- matrix(c(4, -1.1, -1.1, 120), nrow = 2)                     # Kovarianzmatrixparameter \Sigma
Y           <- mvrnorm(n, mu, Sigma)                                       # Realisierungen von QI, SCL90Change
D           <- data.frame(Question  = Y[,1],                               # Question intend scores
                         SCL90Change          = Y[,2])                     # SCL90 scores
fname       <- file.path("2-Korrelation.csv")                              # Dateiname
write.csv(D, file = fname, row.names = FALSE)                              # Speichern
```

```{r, echo = F, warning = F}
#| label: tbl-vrm
#| tbl-cap : "Verbal Response Mode und SCL-90 Change Index Werte"
library(knitr)                                                             # Für kable()
fname       <- "2-Korrelation.csv"                                         # Dateiname
D           <- read.csv(fname)                                             # Laden des Datensatzes
kable(head(D, n = 10L), digits = 2, align = "c")                           # Markdowntabellenoutput für head(D)
```

\newpage
## Programmieraufgaben {-}
\noindent 1. Bestimmen Sie die Stichprobenkorrelation der *Question* Intent und *SCL-90 Change Index* Werte. Bestimmen Sie mithilfe von Ausgleichsgeraden weiterhin die Explained Sum of Squares $\mbox{SQE}$, die Total Sum of Squares $\mbox{SQT}$ sowie das Bestimmheitsmaß $\mbox{R}^2$. Sie sollten folgende Ergebnisse erhalten:

\small
```{r, echo = F}
#| label: Korrelation (Theorem)
# Datenanalyse
fname    <- "2-Korrelation.csv"                                                # Dateiname
D        <- read.csv(fname)                                                    # Laden des Datensatzes
n        <- nrow(D)                                                            # Anzahl Patient:innen
r        <- cor(D[,1], D[,2])                                                  # Korrelation
x        <- D[,1]                                                              # Regressionsprädiktorwerte
X        <- matrix(c(rep(1,n),x), nrow = n)                                    # Designmatrix 
y        <- as.matrix(D[,2])                                                   # Datensatz
beta_hat <- solve(t(X) %*% X) %*% t(X) %*% y                                   # Ausgleichsgeradenparameter
y_bar    <- mean(y)                                                            # Stichprobenmittel
y_hat    <- X %*% beta_hat                                                     # Erklärte Werte
SQT      <- t(y-y_bar) %*% (y - y_bar)                                         # Total Sum of Squares
SQE      <- t(y_hat - y_bar) %*% (y_hat - y_bar)                               # Explained Sum of Squares
Rsquare  <- SQE/SQT                                                            # Bestimmheitsmaß

# Ausgabe
cat("     Korrelation von Question Intent und SCL-90 Change Index             : ",   round(r,        digits = 3),
    "\n     Quadrierte Korrelation von Question Intent und SCL-90 Change Index  : ", round(r ** 2,   digits = 3),
    "\n     SQT bei Question Intent und SCL-90 Change Index                     : ", round(SQT,      digits = 2),
    "\n     SQE bei Question Intent und SCL-90 Change Index                     : ", round(SQE,      digits = 3),
    "\n     Bestimmheitsmaß bei Question Intent und SCL-90 Change Index         : ", round(Rsquare,  digits = 3))
```

\normalsize
\noindent 2. Visualisieren Sie die Daten, die Ausgleichsgerade und die Korrelationsanalysergebnisse in einer Abbildung. Die Abbildung sollte in etwa aussehen wie @fig-abbildung.

```{r, echo = F, eval = F}
#| label: Visualisierung (low-level)
# Datenanalysevisualisierung
pdf(
  file        = file.path("2-Korrelation-Abbildung.pdf"),
  width       = 4.5,
  height      = 4.5)
  library(latex2exp)
  par(
  family      = "sans",
  mfcol       = c(1,1),
  pty         = "s",
  bty         = "l",
  lwd         = 1,
  las         = 1,
  mgp         = c(3,1,0),
  xaxs        = "i",
  yaxs        = "i",
  font.main   = 1,
  cex         = .7
)

# Datenwerte
plot(
  D[, 1], 
  D[, 2],
  pch     = 16,
  xlab    = "Question Intent",
  ylab    = "SCL-90 Change",
  ylim    = c(-55, 5),
  xlim    = c(6, 14),
  cex     = 1.2,
  main    = TeX(sprintf("r = %.2f, SQE = %.2f, SQT = %.2f, $R^2=$ %.2f", r, SQE, SQT, Rsquare))
)

# Ausgleichsgerade
abline(
  coef    = c(beta_hat[1], beta_hat[2]),
  lty     = 1,
  col     = "gray"
)

# Legende
legend(
  "bottomleft",
  c("Messwerte", "Ausgleichsgerade"),
  lty = c(0,1),
  pch = c(16, NA),
  col = c("black", "gray"),
  bty = "n"
)

dev.off()
```

![Korrelation von Question Intent und SCL-90 Change Index](2-Korrelation-Abbildung.pdf){#fig-abbildung fig-align="center" width=70%} 

\noindent 3. Zeigen Sie, wie Sie die Abbildung aus Aufgabe 2 mit dem **R** Paket `ggplot2` generieren können. Hierfür können Sie die Funktionen `ggplot2::geom_point()` und `ggplot2::geom_smooth()` verwenden. Konsultieren Sie dazu auch die Einführung zu Visualisierungen in \href{https://r4ds.hadley.nz/data-visualize}{R for Data Science}.

```{r, echo = F, eval = F}
#| label: tidyverse style
library(dplyr)                                                       # Für Pipe (%>%), mutate(), filter()
library(corrr)                                                       # Für correlate()
library(ggplot2)                                                     # Für ggplot()
library(latex2exp)                                                   # Für TeX

fname    <- "2-Korrelation.csv"                                      # Dateiname
D        <- read.csv(fname)                                          # Laden des Datensatzes

# Korrelation evaluieren
cor_ <- D %>%
  select(Question, SCL90Change) %>%                                  # Spalten für Korrelation wählen (Bei 21 x 2 dataframe überflüssig)
  correlate()
cor_                                                                 # Korrelationsmatrix ausgeben
r <- round(cor_$SCL90Change[1], digits = 3)                          # Stichprobenkorrelation extrahieren
cat(                                                                 # Ausgabe
  "Korrelation von Question Intent und SCL-90 Change Index: ",
  r
)

# Quadratsummen und Bestimmtheitsmaß bestimmen
n        <- nrow(D)                                                  # Anzahl Patient:innen
x        <- D[, 1]                                                   # Regressionsprädiktorwerte
X        <- matrix(c(rep(1, n), x), nrow = n)                        # Designmatrix 
y        <- as.matrix(D[, 2])                                        # Datensatz
beta_hat <- solve(t(X) %*% X) %*% t(X) %*% y                         # Ausgleichsgeradenparameter
y_bar    <- mean(y)                                                  # Stichprobenmittel
y_hat    <- X %*% beta_hat                                           # erklärte Werte
SQT      <- t(y-y_bar) %*% (y - y_bar)                               # Total Sum of Squares
SQE      <- t(y_hat - y_bar) %*% (y_hat - y_bar)                     # Explained Sum of Squares
Rsquare  <- SQE / SQT                                                # Bestimmheitsmaß

# Visualisierung Ausgleichsgerade
ggplot(
  data = D,                                                          # Daten
  mapping = aes(x = Question, y = SCL90Change)) +                    # Daten-Axen-mapping
  coord_cartesian(xlim = c(6, 14), ylim = c(-55, 5)) +               # Achsen-limits anpassen
  labs(x = "Question Intent", y = "SCL-90 Change") +                 # Achsenlabel anpassen
  geom_point() +                                                     # Datenpunkte zeichnen
  geom_smooth(method = "lm", color = "gray", se = F) +               # Ausgleichsgerade zeichnen
  ggtitle(                                                           # Titel
    TeX(
      sprintf(
        "r = %.2f, SQE = %.2f, SQT = %.2f, $R^2=$ %.2f",
        r, SQE, SQT, Rsquare 
     )
    )
  )

ggsave(                                                              # Abbildung speichern
  filename = "2-Korrelation-ggplot.pdf",
  height = 5, width = 5
)
```

\newpage
## Dokumentation

Bitte beachten Sie bei der Erstellung Ihre Dokumentation folgende Vorgaben und orientieren Sie sich in der Darstellung Ihrer datenanalytischer Ergebnisse an den Empfehlungen des [APA Publication Manuals 7th Edition](https://apastyle.apa.org/products/publication-manual-7th-edition), insbesondere Kapitel 6. 

### Einleitung {-}

Stellen Sie die Ausgangsfrage von  @stiles1994 dar und erläutern Sie die *Medikamentenmetapher (drug metaphor)*. Erläutern Sie weiterhin Sinn und Zweck des *Verbal Response Mode (VRM)* Kodiersystems und erläutern Sie die Begriffe der verbalen *Psychotherapiekomponenten* und des *Question* Intents. Konsultieren Sie dazu auch @stiles1986.

### Methoden {-}

Erläutern Sie kurz die Ideen der *Kognitiven Verhaltenstherapie* und der *Psychodynamischen Therapie* bei Depression sowie die Erfassung psychischer Beschwerden mithilfe des *Symptom Checklist-90 (SCL-90)*. Beschreiben Sie die Patient:innen- und Therapeut:innengruppen. Erläutern Sie Sinn und Zweck der Korrelationsanalyse. Dokumentieren Sie Ihre Datenanalye in Form kommentierten **R** Codes zur Lösung von Programmieraufgabe 1.

### Resultate {-}

Berichten Sie die nach Programmieraufgabe 1 zu bestimmenden Statistiken und skizzieren sie jeweils kurz ihre jeweilige intuitive Bedeutung. Erläutern Sie die im Rahmen von Programmieraufgabe 2 erstellte Abbildung. Ordnen Sie die erhaltene Korrelation anhand ihrer Stärke ein.

### Schlussfolgerung {-}

Fassen Sie die von Ihnen erstellte Dokumentation in drei Sätzen zusammen und erläutern Sie drei mögliche Gründe für den beobachteten schwachen Zusammenhang von *Question* Intent und *SCL-90 Change Index*.

## Referenzen
\footnotesize