---
title: "Einfache lineare Regression"
author: "Übungsaufgabe zu Analyse und Dokumentation SoSe 2026"
bibliography: 1-Referenzen.bib
lang: de
format: 
  pdf:
    include-in-header:
      text: |
       \usepackage[font=small,format=plain,labelfont=bf, labelsep=period,justification=justified,singlelinecheck=false]{caption}
---

Grundlage dieser Übung ist die Studie von @stiles1994. Ziel ist es, die Prinzipien
der Ausgleichsgerade und der einfachen linearen Regression zu nutzen, um für 
einzelne Patient:innen zu quantifizieren, inwieweit sich ihr Gesundheitszustand
im Rahmen einer Psychotherapie verändert hat. Zum Zwecke dieser Übung fokussieren 
wir dabei auf die Patient:innengruppe der Kognitiven Verhaltenstherapie Bedingung
($n = 21$) und den *Symptom Checklist-90 (SCL-90)* Wert  als primäres Ergebnismaß
(*primary outcome measure*) der Studie von @stiles1994.

## Datensatz {-}

Der Datensatz `1-Einfache-lineare-Regression.csv` enthält als Spalten simulierte 
SCL-90 Scores zu den Erhebungszeitpunkten *Intake* (Beginn der Therapie), *Midtherapy* 
(Mitte der Therapie), *Termination* (Ende der Therapie) von $n = 21$ Patient:innen 
als Zeilen. @tbl-scl90 zeigt exemplarisch die Daten der ersten zehn Patient:innen.

```{r, eval = F, echo = F, warning = F}
#| label: Datensimulation
# Datensatzsimulation
library(MASS)                                                                  # Normalverteilungen
set.seed(1)                                                                    # Seed setzen für Ergebnisreproduzierbarkeit
np          <- 21                                                              # Anzahl Patient:innen
n           <- 3                                                               # Anzahl Datenpunkte pro Patient:in
p           <- 2                                                               # Anzahl Regressionskoeffizienten
beta_b      <- matrix(c(122.9, -24.7), nrow = 2)                               # Between-Participants Betaparameter
Sigma_b     <- matrix(c(20.9, 0, 0, 120), nrow = 2)                            # Between-Participants Kovarianzmatrix
x_w         <- seq(1, n, len = n)                                              # Within-Participants Kontrollvariable
X_w         <- matrix(c(rep(1, n), x_w), ncol = 2)                             # Within-Participants Designmatrix
sigsqr_w    <- 1                                                               # Within-Participants Varianzparameter
Sigma_w     <- sigsqr_w*diag(n)                                                # Within-Participants Kovarianzmatrixparameter
Y           <- matrix(rep(NaN, np * n), nrow = np)                             # Gesamtdatensatzinitialisierung

for(i in 1:np){                                                                # Iteration über Patient:innen
  beta      <- as.matrix(                                                      # Patient:in-spezifische Regressionsparameter
    mvrnorm(n = 1, mu = beta_b, Sigma = Sigma_b))
  mu        <- X_w %*% beta                                                    # Patient:in-spezifische Regressionserwartungswertparameter
  Y[i,]     <- t(as.matrix(mvrnorm(1, mu, Sigma_w)))                           # Patient:in-spezifische Datenwerte
}

D           <- data.frame(Intake      = Y[,1],                                 # SCL-90 Scores zu Therapiebeginn
                          Midtherapy  = Y[,2],                                 # SCL-90 Scores zu Therapiemitte
                          Termination = Y[,3])                                 # SCL-90 Scores zu Therapieende
fname       <- file.path("1-Einfache-Lineare-Regression.csv")                  # Dateiname
write.csv(D, file = fname, row.names = FALSE)                                  # Speichern
```
```{r, eval = T, echo = F, warning = F}
#| label: tbl-scl90
#| tbl-cap : "SCL-90 Scores"
library(knitr)                                                                 # Für kable()
fname       <- "1-Einfache-Lineare-Regression.csv"                             # Dateiname
D           <- read.table(file.path(fname), sep = ",", header = TRUE)          # Laden des Datensatzes
kable(head(D, n = 10L), digits = 2, align = "c")                               # Markdowntabellenoutput für head(D)
```

\newpage
## Programmieraufgaben {-}

\noindent 1. Bestimmen Sie für jede:n Patient:in die Ausgleichsgeradenparameter basierend
auf den drei patient:innenspezifischen SCL-90 Scores *Intake*, *Midtherapy*, *Termination*.
Nutzen Sie dazu beispielsweise eine `for` Schleife. Berechnen Sie das Stichprobenmittel und die Stichprobenstandardabweichung
der Steigungsparameter. Sie sollten folgende Ergebnisse erhalten:


```{r, eval = T, echo = F}
#| label: Ausgleichsgeradenparameter (Theorem)
# Datenanalyse
# fname     <- "5_Übungen/1_Einfache_lineare_Regression/1-Einfache-Lineare-Regression.csv"  # Dateiname
fname       <- "1-Einfache-Lineare-Regression.csv"                             # Dateiname
D           <- read.table(file.path(fname), sep = ",", header = TRUE)          # Laden des Datensatzes
np          <- nrow(D)                                                         # Anzahl Patient:innen
n           <- ncol(D)                                                         # Datenpunkte pro Patient:in
x           <- 1:n                                                             # Regressionsprädiktorwerte
X           <- matrix(c(rep(1, n), x), nrow = n)                               # Designmatrix 
beta_hat_algr  <- matrix(rep(NaN, np * 2), nrow = 2)                           # Patient:innensteigungsparameter Lösung über lineare Algebra
beta_hat_theorem <- matrix(rep(NaN, np * 2), nrow = 2)                         # Patient:innensteigungsparameter Lösung mit Theoremsformeln
beta_hat_lm <- matrix(rep(NaN, np * 2), nrow = 2)                              # Patient:innensteigungsparameter Lösung mit der funktion lm()

sp          <- rep(NaN, np)                                                    # Steigungsparameter
for(i in 1:np){                                                                # Iteration über Patient:innen
  # Evaluation über Gleichsungssystem lösen
  beta_hat_algr[, i]  <- solve(t(X) %*% X) %*% t(X) %*% t(D[i, ])              # Ausgleichsgeradenparameterevaluation
  # Evaluation mithilfe des Theorems für Ausgleichsgeradenparameter
  y_pat <- as.numeric(unlist(D[i, ]))                                          # Pat.spezifische y-Werte
  x_bar <- mean(x)                                                             # Stichprobenmittel der x_i-Werte
  y_bar <- mean(y_pat)                                                         # Stichprobenmittel der y_i-Werte
  s2x   <- var(x)                                                              # Stichprobenvarianz der x_i-Werte
  cxy   <- cov(x, y_pat)                                                       # Stichprobenkovarianz der (x_i,y_i)-Werte
  beta_hat_theorem[2, i] <- cxy/s2x                                            # \hat{\beta}_1, Steigungsparameter
  beta_hat_theorem[1, i] <- y_bar - beta_hat_theorem[2, i] * x_bar             # \hat{\beta}_0, Offset Parameter
  # Evalutaion mit der Funktion lm()
  fit <- lm(y_pat ~ x)
  beta_hat_lm[2, i] <- fit$coefficients[2]
  beta_hat_lm[1, i] <- fit$coefficients[1]
  # browser()
}

cat("       Mittelwert der Steigungsparameter         :", mean(beta_hat_algr[2,]),
    "\n       Standardabweichung der Steigungsparameter :", sd(beta_hat_algr[2,])
    # "\n       Mittelwert der Steigungsparameter (Theorem)        :", mean(beta_hat_theorem[2,]),
    # "\n       Standardabweichung der Steigungsparameter (Theorem):", sd(beta_hat_theorem[2,]),
    # "\n       Mittelwert der Steigungsparameter (lm)             :", mean(beta_hat_lm[2,]),
    # "\n       Standardabweichung der Steigungsparameter (lm)     :", sd(beta_hat_lm[2,])
    )
```

\noindent 2. Visualisieren Sie die Daten und Ausgleichsgeraden der ersten vier Patient:innen 
in einer Abbildung. Die Abbildung sollte in etwa aussehen wie @fig-abbildung.

```{r echo = F, eval = F}
#| label: Visualisierung (low-level)
library(latex2exp)
# Datenanalysevisualisierung
pdf(
  file        = file.path("1-Einfache-Lineare-Regression-Abbildung.pdf"),
  width       = 8,
  height      = 8
)

par(
  family      = "sans",
  mfcol       = c(2, 2),
  pty         = "s",
  bty         = "l",
  lwd         = 1,
  las         = 1,
  mgp         = c(2, 1, 0),
  xaxs        = "i",
  yaxs        = "i",
  font.main   = 1,
  cex         = 1,
  cex.main    = 1
)

# Patient:inneniterationen
for(i in 1:4){

  # Datenpunkte
  plot(
    1:3,
    D[i,],
    pch     = 16,
    xlab    = "Therapieverlauf",
    ylab    = "SCL-90",
    xlim    = c(.5, 3.5),
    ylim    = c(0, max(D) + 10),
    cex     = 1.2,
    xaxt    = "n",
    main    =  TeX(sprintf("Patient:in %.0f, Steigungsparameter = $ %.1f", i, beta_hat_algr[2, i])))
    axis(side = 1, at = c(1, 2, 3), labels = c("Int", "Mid", "Ter")
  )

  # Ausgleichsgerade
  abline(
    coef        = c(beta_hat_algr[1,i], beta_hat_algr[2,i]),
    lty         = 1,
    col         = "gray"
  )

  # Legende
  if(i == 1){
    legend(
    "bottomleft",
    c("Messwerte", "Ausgleichsgerade"),
    lty = c(0, 1),
    pch = c(16, NA),
    col = c("black", "gray"),
    bty = "n")
  }
}
dev.off()
```


![Patient:innen-spezifische Ausgleichsgeraden (Int: Intake, Mid: Midtherapy, Ter: Termination)](1-Einfache-Lineare-Regression-Abbildung.pdf){#fig-abbildung fig-align="center" width=70%} 

\noindent 3. Zeigen Sie, dass Sie bei der Bestimmung der Ausgleichsgeradenparameter "manuell", also unter Verwendung der in der \href{https://www.ipsy.ovgu.de/Institut/Abteilungen+des+Institutes/Methodenlehre+I+_+Experimentelle+und+Neurowissenschaftliche+Psychologie/Lehre/Sommersemester+2026/Allgemeines+Lineares+Modell.html}{Vorlesung ALM (1)} im Theorem zu Ausgleichsgeradenparameter gelernten Formeln und mithilfe der Funktion `stats::lm()` auf die gleichen Ergebnisse kommen.

```{r echo = F, eval = F}
#| label: tidyverse style
library(dplyr)                                                                 # Für Pipe (%>%), mutate(), filter()
library(tidyr)                                                                 # Für gather()
library(ggplot2)                                                               # Für ggplot()

# Daten vorbereiten
# file_path <- "5_Übungen/1_Einfache_lineare_Regression/1-Einfache-Lineare-Regression.csv"
file_path <- "1-Einfache-Lineare-Regression.csv"
D <- read.table(file_path, sep = ",", header = TRUE)
n_pat <- nrow(D)                                                               # Anzahl Patientinnen
D_processed <- D %>%                                                           # PatientIn ID hinzufügen
  mutate(PatientIn = seq(n_pat))    
therapieverlauf_mapping <- c(                                                  # Zuordnung Therapieverlauf strings zuz numeric values
  "Intake" = 1, "Midtherapy" = 2, "Termination" = 3
  )
D_long_format <- gather(D_processed, Therapieverlauf, SCL90, -PatientIn)       # Daten in long format bringen
D_for_plotting <- D_long_format %>%                                            # Daten der ersten 4 PatientInnen auswählen
  filter(PatientIn %in% 1:4) %>%
  mutate(Therapieverlauf = therapieverlauf_mapping[Therapieverlauf])

# Visualisierung
custom_labeller <- labeller(                                                   # PatientIn-spezifische plot label
  PatientIn = function(x) paste0("PatientIn ", x)
)

print(D_for_plotting)
ggplot(
  data = D_for_plotting,                                                       # Daten
  mapping = aes(x = Therapieverlauf, y = SCL90)) +                             # Daten-Axen-mapping
  coord_cartesian(                                                             # y-limits anpassen
    ylim = c(0, max(D_for_plotting$SCL90)+10)) +
  geom_point() +                                                               # Datenpunkte zeichnen
  geom_smooth(method = "lm", color = "gray", se = F, size = 0.4) +             # Ausgleichsgerade zeichnen
  facet_wrap(~PatientIn, nrow = 2, labeller = custom_labeller)

ggsave(                                                                        # Abbildung speichern
  filename = "1-Einfache-Lineare-Regression-ggplot.pdf",
  height = 5, width = 5
)
 
dev.off()
```

\newpage
## Dokumentation

Bitte beachten Sie bei der Erstellung Ihre Dokumentation folgende Vorgaben und 
orientieren Sie sich in der Darstellung Ihrer datenanalytischen Ergebnisse an
den Empfehlungen des [APA Publication Manuals 7th Edition](https://apastyle.apa.org/products/publication-manual-7th-edition), insbesondere Kapitel 6. 

### Einleitung {-}

Stellen Sie die Ausgangsfrage von  @stiles1994 dar und erläutern Sie die 
*Medikamentenmetapher (drug metaphor)*. Erläutern Sie weiterhin das Konzept der 
*Decay Curves*.

### Methoden {-}

Erläutern Sie kurz die Idee der *Kognitiven Verhaltenstherapie (Cognitive Behavioral Therapy)*
bei Depression sowie die Erfassung psychischer Beschwerden mithilfe des 
*Symptom Checklist-90 (SCL-90)*. Beschreiben 
Sie die Patient:innen- und Therapeut:innengruppen. Beschreiben Sie, zu welchen 
Zeitpunkten über den Therapieverlauf die SCL-90 Werte der Patient:innen
erhoben wurden. Erläutern Sie Sinn und Zweck der Steigungsparameterbestimmung.
Dokumentieren Sie ihre Datenanalyse in Form kommentierten **R** Codes zur Lösung
von Programmieraufgabe 1.

### Resultate {-}

Geben Sie den Mittelwert und die Standardabweichung der Steigungsparameter an
und erläutern Sie ihre Bedeutung. Diskutieren Sie Ihre Resultate am Beispiel
der Abbildungen der Ausgleichsgeraden der ersten vier Patient:innen aus Programmieraufgabe 2.

### Schlussfolgerung {-}

Fassen Sie die von Ihnen erstellte Dokumentation in drei Sätzen zusammen.

## Referenzen
\footnotesize